【裁判字號】    97,簡上,339
【裁判日期】    980123
【裁判案由】    違反台灣地區與大陸地區人民關係條例等
【裁判全文】
臺灣屏東地方法院刑事判決      97年度簡上字第339號
上  訴  人  臺灣屏東地方法院檢察署檢察官
被      告  甲○○
上列上訴人因被告違反台灣地區與大陸地區人民關係條例等案件
，不服本院97年簡字第1731號中華民國97年10月14日刑事簡易判
決（97年度偵字第4304號）提起上訴，本院判決如下：
    主  文
原判決撤銷。
甲○○共同違反不得使大陸地區人民非法進入台灣地區之規定，
處有期徒刑陸月，減為有期徒刑月，如易科罰金，以銀元佰
元（即新台幣玖佰元）折算壹日，緩刑貳年，並應向公庫支付新
臺幣壹萬元。
    事  實
一、
（一）甲○○明知其與大陸地區女子張海英並無結婚之真意，為
      圖獲取新臺幣（下同）4 萬元人頭費及免費至大陸地區旅
      遊之不法利益，竟與某姓名年籍不詳之台灣籍成年女子基
      於使大陸地區人民非法進入台灣地區之犯意聯絡，透過該
      成年女子之介紹，計劃以假結婚之方式，擔任張海英之人
      頭丈夫，使張海英得以非法進入臺灣地區，先由甲○○出
      境至大陸地區，並與張海英於民國91年6 月11日在大陸地
      區福建省福州市公證處辦理公證手續，取得該市公證處核
      發之（2002）榕公證內民字第4403號結婚公證書。
（二）甲○○返回臺灣地區後，先於同年6 月25日持上開結婚證
      書向財團法人海峽交流基金會（下稱海基會）辦理結婚公
      證書之驗證，取得海基會核發之（91）南核字第036641號
      證明書。甲○○為使張海英得非法進入台灣地區，遂與張
      海英共同基於使公務員於職務所職掌之公文書上登載不實
      及行使該文書之犯意聯絡，又於同日（91年6 月25日），
      持結婚證書、結婚公證書及海基會證明書至高雄市前鎮區
      戶政事務所，以其與張海英結婚之不實事項申請辦理結婚
      之戶籍登記，並填載內容不實之「結婚登記申請書」，致
      使該戶政事務所辦理結婚登記不知情之該管公務員，將甲
      ○○與張海英2 人結婚之不實事項，登載於其職務上所掌
      ，屬公文書之「戶籍資料」及核發之戶籍謄本上，足生損
      害於戶政機關對於戶籍資料管理之正確性。
（三）甲○○並於同日（91年6 月25日），持上開登載其已與張
      海英結婚之戶籍謄本，至高雄市政府警察局前鎮分局瑞隆
      派出所，向不知情之警員行使而辦理對保，填具「大陸地
      區人民進入臺灣地區保證書」，表明願意負擔張海英入境
      臺灣地區之保證責任。經派出所員警查核後簽註意見，而
      完成對保事宜。嗣又於同日（91年6 月25日）檢具上開戶
      籍謄本，至內政部警政署入出境管理局（下稱境管局，96
      年1 月2 日改制為「內政部入出國及移民署」），填載大
      陸地區人民進入臺灣地區旅行證申請書，以辦理張海英之
      中華民國旅行證，足以生損害於境管局對於入出境資料管
      理之正確性。該管公務員嗣經實質審查後，未察覺有異，
      並據以許可張海英進入臺灣地區，並製發中華民國臺灣地
      區旅行證，俾張海英得持以進入臺灣地區。
（三）嗣於91年9 月6 日22時40分許，經警於臺南市○區○○路
      3 段209 號7 樓「真善美護膚美容店」內查獲張海英從事
      色情按摩，對甲○○之大陸配偶張海英來台後非法工作案
      察覺有異，經警詢問甲○○後始循線查悉上情。
二、案經內政部入出國及移民署專勤事務第二大隊屏東專勤隊報
    告台灣屏東地方法院檢察署檢察官偵查起訴，經原審裁定以
    簡易判決處刑。
    理  由
一、訊據被告對上開犯行均坦承不諱，並有被告與張海英之結婚
    登記申請書、海基會公證書、大陸地區結婚證明書、大陸地
    區人民進入台灣地區旅行證申請書及保證書、戶籍謄本、甲
    ○○與張海英之入出境資料紀錄等在卷可憑，被告自白應與
    事實相符，其犯行應可認定。
二、行為後法律有變更者，適用行為時之法律。但行為後之法律
    有利於行為人者，適用最有利於行為人之法律，刑法第2 條
    第1 項定有明文。查被告於前開行為後，臺灣地區與大陸地
    區人民關係條例業於92年10月29日修正，於同年12月31日施
    行；此外，刑法第33條、第55條及第56條亦經總統於94年2
    月2 日修正公佈，並依刑法施行法第10條之1 規定自95年7
    月1 日施行。另於95年6 月14日公佈刑法施行法第1 條之1
    ，除變更刑法分則編所定罰金之貨幣單位為新臺幣外，並分
    別提高罰金數額為3 倍或30倍。職是，本件自應就被告行為
    前、後相關法律有修正者，依前揭規定加以比較適用。茲說
    明如下：
（一）本件被告行為後，臺灣地區與大陸地區人民關係條例業於
      92 年10 月29日修正，於同年12月31日施行；修正前該條
      例第79 條 第1 項規定「違反第15條第1 款規定者，處5
      年以下有期徒刑、拘役或科或併科新台幣50萬元以下罰金
      」，修正後同條項則規定為「違反第15條第1 款規定者，
      處1 年以上7 年以下有期徒刑，得併科新台幣100 萬元以
      下罰金」，經比較新舊法之結果，當以行為時法律較有利
      於被告，是依刑法第2 條第1 項但書規定自應適用修正前
      臺灣地區與大陸地區人民關係條例第79條第1 項規定論處
      。
（二）修正前刑法第33條第5 款關於罰金之規定係1 銀元（即新
      台幣3 元）以上，而修正後刑法第33條第5 款提高罰金數
      額為新臺幣1 千元以上，並以百元計算之，比較之下，應
      以修正前之規定較有利於被告。
（三）修正後刑法業已刪除牽連犯之規定，此刪除雖非犯罪構成
      要件之變更，但顯已影響行為人刑罰之法律效果，自屬法
      律變更。本件被告主觀上乃基於使大陸地區人民非法進入
      台灣地區之故意，進而行使登載不實之戶籍謄本，是其前
      開2 行為客觀上具有方法、目的之牽連關係，依修正前刑
      法第55條本得適用牽連犯而以一罪論。惟修正後刑法刪除
      前開牽連犯規定，以致其前揭行為須依法分別論以數罪而
      併罰之，經依新法第2 條第1 項規定比較新、舊法之結果
      ，仍以行為時、即修正前刑法第55條之規定較有利於被告
      。故本件應依修正前刑法第55條作為論斷罪數之依據。
（三）又刑法第56條連續犯之規定同於前述刑法修正過程中予以
      刪除，且此一刪除亦足資影響行為人刑罰之法律效果，同
      屬法律變更。經查：本件被告先後2 次行使使公務員登載
      不實之戶籍謄本，主觀上顯係基於同一犯意、客觀上逐次
      實施數次行為而具連續性，進而侵害同性質之法益，惟因
      其各次行為依一般社會健全觀念，在時間差距上，可以分
      開，在刑法評價上，各具獨立性，每次行為皆可獨立成罪
      ，是依修正前刑法第56條之規定，本得適用連續犯規定而
      論以一罪，並得加重其刑至二分之一。惟因修正後刑法刪
      除前開連續犯規定，以致被告前揭數次構成要件行為須依
      法分別論以數罪而併罰之，依新法第2 條第1 項規定比較
      新、舊法之結果，仍以行為時、即修正前刑法第56條之規
      定較有利於被告，故本件仍應以修正前刑法第56條採為被
      告論罪之基礎。
（四）此外，修正前刑法第28條原規定：「二人以上共同實『施
      』犯罪之行為者，皆為正犯」，修正後則改為「二人以上
      共同實『行』犯罪之行為者，皆為正犯」。惟本院乃認為
      此部分僅為文字之修正，要非法條之構成要件或法律效果
      發生變動，故非屬法律之變更，自不生比較新舊法之問題
      ，附此敘明。
（五）按被告犯罪後法律有變更，而比較行為時及裁判時之法律
      時，應就與罪刑有關之共犯、未遂犯、結合犯以及累犯加
      重、自首減輕、暨其他法定加減原因與加減例等一切情形
      ，比較其全部之結果，而為整體之適用，不能割裂而分別
      適用新舊法有利之條文（最高法院95年度台上字第3735號
      判決意旨參照）。本件經依前述法定刑變更及是否論以牽
      連犯、連續犯等規定合併比較之結果，爰認修正前刑法相
      關規定較有利於被告，故應依修正前刑法作為本件被告論
      罪科刑之依據。
（六）修正前刑法第41條第1 項前段原規定：「犯最重本刑為5
      年以下有期徒刑以下之刑之罪，而受6 個月以下有期徒刑
      或拘役之宣告，因身體、教育、職業、家庭之關係或其他
      正當事由，執行顯有困難者，得以1 元以上3 元以下折算
      一日，易科罰金」，且被告行為時之易科罰金折算標準，
      依修正前罰金罰鍰提高標準條例第2 條前段（現已刪除）
      之規定，本係就其原定數額提高為100 倍折算1 日，故被
      告行為時之易科罰金折算標準乃以銀元3 百元折算1 日，
      經折算後應以新臺幣9 百元折算為1 日。惟修正後刑法第
      41條第1 項前段則改以：「犯最重本刑為5 年以下有期徒
      刑以下之刑之罪，而受6 個月以下有期徒刑或拘役之宣告
      者，得以新臺幣1 千元、2 千元或3 千元折算一日，易科
      罰金」，乃就易科罰金折算標準予以提高。從而比較修正
      前、後所定易科罰金折算標準，當以修正前規定較有利於
      被告，故應依刑法第2 條第1 項前段，適用行為時、即修
      正前刑法第41條第1 項前段規定，以定其易科罰金折算標
      準。
三、核被告甲○○使戶政機關人員將其與張海英結婚之不實事項
    ，登載於戶籍謄本等資料上之行為，係犯修正前刑法第214
    條之使公務員登載不實罪；其先後持該戶籍謄本向警察機關
    及入出境管理局行使之行為，均係犯同法第216 條、第214
    條之行使使公務員登載不實文書罪；被告使公務員登載不實
    之低度行為，為行使之高度行為所吸收，不另論罪。被告就
    上開行使使公務員登載不實文書罪，與張海英有犯意聯絡及
    行為分擔，均為共同正犯。又其使大陸地區人民非法進入臺
    灣地區，係違反修正前臺灣地區與大陸地區人民關係條例第
    15條第1 款之規定，應依同條例第79條第1 項之罪論科，其
    與前述姓名年籍不詳之成年女子間，就此部分犯行有犯意聯
    絡，亦均為共同正犯。又被告先後多次行使使公務員登載不
    實之戶籍謄本，時間緊接，手法相似，且觸犯構成要件相同
    之罪名，顯係基於概括犯意反覆為之，為連續犯，應依修正
    前刑法第56條規定論以一罪。再被告前揭所犯連續行使使公
    務員登載不實文書罪及使大陸地區人民非法進入臺灣地區罪
    二者間，有方法、目的之牽連關係，應依修正前刑法第55
    條規定，從較重之臺灣地區與大陸地區人民關係條例第79條
    第1 項之罪論處。
四、原審認被告犯前述修正前台灣地區與大陸地區人民關係條例
    第79條之罪，固非無見。然原審對於被告與張海英共同使戶
    政機關人員將其二人結婚之不實事項登載於戶籍資料之行為
    ，認為戶政機關對於人民之身分登記非無實質之審核義務，
    故被告此部分行為不成立使公務員登載不實罪。惟按「按結
    婚應以當事人之一方為申請人，為結婚之登記，戶籍法第17
    條及第35條分別定有明文；而登記之際並應提出證明文件予
    戶政機關查驗後，即應予以登載，戶籍法施行法第13條第2
    項、第17條亦定有明文，是關於結婚之戶籍登記，戶籍機關
    當僅有形式審查權而無實質審查權，此觀之戶籍法第54條申
    請人故意為不實之申請，應處9,000 元以下罰鍰一節，即可
    知之，是明知無結婚之實，卻使戶政機關之公務員為結婚之
    登記，自構成刑法第214 條之明知不實事項使公務員登載不
    實罪。」（台灣高等法院高雄分院97年度上訴字第1295號、
    1262號、846 號、1168號判決同旨）故被告使戶政機關將其
    與張海英結婚之不實事項登載於戶籍資料之行為，自應成立
    刑法第214 條之使公務員登載不實罪，其持該登載後之戶籍
    謄本向警察機關及入出境管理局之人員行使，自應各成立同
    法第216 條、第214 條之行使使公務員登載不實之文書罪，
    原審未併審認被告此部分犯罪事實，並於理由欄中就此部分
    遽認為不成立犯罪，均有未合，公訴人上訴意旨，執此指摘
    原判決不當，為有理由，應由本院將原判決予以撤銷改判。
    審酌被告與大陸地區女子張海英假結婚之方式，使大陸地區
    人民非法進入臺灣地區，並辦理結婚之戶籍登記，影響國家
    對於戶政、管理大陸人士來臺事務及流動人口正確性，對於
    社會治安隱藏有潛在之危險、惟其前未曾受有期徒刑以上刑
    之宣告，有台灣高等法院被告前案紀錄表可憑，素行非劣、
    犯罪動機係為貪圖4 萬元及旅遊之利益，所得非多、犯後自
    警詢時起即坦承犯行，非無悔意等一切情狀，仍量處有期徒
    刑6 月；又中華民國96年罪犯減刑條例已經於96年7 月4 日
    公佈，自96年7 月16日施行，被告犯罪時間均在96年4 月24
    日以前，所犯之罪皆合於減刑條件，且無不予減刑之情形，
    應減其宣告刑2 分之1 為有期徒刑3 月，並依修正前刑法第
    41條第1 項前段規定，定其折算標準。
五、按修正前刑法第74條原規定：「受2 年以下有期徒刑、拘役
    或罰金之宣告，而有左列情形之一，認為以暫不執行為適當
    者，得宣告2 年以上、5 年以下之緩刑，其期間自裁判確定
    之日起算：一、未曾受有期徒刑以上刑之宣告者。二、前受
    有期徒刑以上刑之宣告，執行完畢或赦免後，5 年以內未曾
    受有期徒刑以上刑之宣告者」，於本次修正後則規定：「受
    2 年以下有期徒刑、拘役或罰金之宣告，而有下列情形之一
    ，認以暫不執行為適當者，得宣告2 年以上5 年以下之緩刑
    ，其期間自裁判確定之日起算：一、未曾因故意犯罪受有期
    徒刑以上刑之宣告者。二、前因故意犯罪受有期徒刑以上刑
    之宣告，執行完畢或赦免後，5 年以內未曾因故意犯罪受有
    期徒刑以上刑之宣告者。緩刑宣告，得斟酌情形，命犯罪行
    為人為下列各款事項：一、向被害人道歉。二、立悔過書。
    三、向被害人支付相當數額之財產或非財產上之損害賠償。
    四、向公庫支付一定之金額。五、向指定之公益團體、地方
    自治團體或社區提供40小時以上240 小時以下之義務勞務。
    六、完成戒癮治療、精神治療、心理輔導或其他適當之處遇
    措施。七、保護被害人安全之必要命令。八、預防再犯所為
    之必要命令。前項情形，應附記於判決書內。第2 項第3款
    、第4 款得為民事強制執行名義。緩刑之效力不及於從刑與
    保安處分之宣告」，依據最高法院95年度第8 次刑事庭會議
    決議「犯罪在新法施行前，新法施行後，緩刑之宣告，應適
    用新法第74條之規定」，本案被告行為時雖均係在95年7 月
    1 日新法施行前，其緩刑之宣告仍應逕行適用95年7 月1 日
    修正生效之緩刑規定。又被告前未曾受有期徒刑以上刑之宣
    告，以如前述，被告於犯後即坦承犯行，深表悔意，量其經
    此偵查及審理程序之教訓後，應知所警惕，信無再犯之虞，
    且因罹患慢性阻塞性肺病及十二指腸潰瘍等疾病，不宜從事
    粗重工作，有安泰醫院出具之診斷證明可憑，本院因而認為
    其所受刑之宣告以暫不執行為當，爰並為緩刑之諭知，並命
    其向公庫支付新台幣1 萬元（被告及檢察官均當庭表示同意
    ）。
六、不另為無罪部分：
（一）原公訴意旨另以：甲○○於張海英非法入境臺灣地區後，
      又與張海英前往高雄市政府警察局前鎮分局瑞隆派出所申
      辦流動人口登記，表明渠2 人係夫妻關係，致使不知情之
      承辦警員將上開「渠2 人係夫妻關係」之不實事項，登載
      在其職務上掌管之「流動人口登記聯單」公文書（「流動
      人口登記聯單」因已逾保存期限而辦理銷毀），足以生損
      害於警察機關對於轄區內流動人口管理之正確性。因認被
      告就此部分亦涉有刑法第214 條之使公務員登載不實文書
      罪云云。
（二）惟按，刑法第214 條所謂使公務員登載不實事項於公文書
      罪，須一經他人之聲明或申報，公務員即有登載之義務，
      並依其所為之聲明或申報而為登載，而屬不實事項者，始
      足構成，若其所為聲明或申報，公務員尚須為實質之審查
      ，以判斷其真實與否，始得為一定之記載者，即非本罪所
      稱之使公務員登載不實，最高法院73年台上字第1710號著
      有判例足資參照。
（三）經查，就此部分犯行，公訴人並未提出該流動人口登記聯
      單以供本院審認被告所使承辦公務員登載之事項為何，進
      而審認該事項是否虛偽、是否為承辦公務員所應為實質審
      查之事項；且該流動人口登記聯單之目的似係在申報流動
      人口之實際暫住地，而非張海英與被告是否為夫妻、或被
      告與張海英是否有何「親屬」關係，至張海英是否確實居
      住於該暫住地，乃係應由警勤區員警實質查核後予以註記
      ，公訴人並未提出證據證明承辦人員對於該登記聯單所記
      載之事項僅具形式審查權限而不得為實質審查之規定。是
      以公訴人既未舉證證明警察機關是否曾因被告之陳報而為
      何不實之登載，或承辦人員對於該事項是否僅有形式審查
      權限而不得為實質審查，且關於張海英是否確實居住於其
      所申報之暫住地，亦顯屬警勤區員警應實質查核之事項，
      是以公訴人主張被告此部分犯行即屬不能證明（台灣高等
      法院96年度上訴字第2484號判決參照，上訴意旨亦未就此
      部分有所主張）。惟因公訴人認被告此部分犯行核與前揭
      有罪事實具有修正前刑法第56條連續犯或第55條牽連犯之
      裁判上一罪關係，遂不另為無罪之諭知，併此敘明。
據上論斷，應依刑事訴訟法第455 之1 第3 項、第369 條第1 項
前段、第364 條、第299 條第1 項前段，修正前台灣地區與大陸
地區人民關係條例第79條第1 項、第15條第1 款、刑法第11條前
段、第2 條第1 項前段、第28條、第216 條、第214 條、第74條
第1 項第1 款、第2 項第4 款，修正前刑法第56條、第55條後段
、第41條第1 項前段，刑法施行法第1 條之1 ，中華民國96年罪
犯減刑條例第2 條、第1 項第3 款，修正前罰金罰鍰提高標準條
例第2 條，現行法規所定貨幣單位折算新臺幣條例第2 條，判決
如主文。
本案經檢察官許大偉到庭執行職務。
中    華    民    國    98    年    1     月    23    日
            刑事第四庭  審判長法  官   莊鎮遠
                              法  官   蔡嘉裕
                              法  官   江振源
以上正本證明與原本無異。
不得上訴。
中    華    民    國    98    年    1     月    23    日
                              書記官   林鴻仁


司法院資訊處製作；財團法人民間司法改革基金會備份。
